【裁判字號】    98,裁,378
【裁判日期】    980219
【裁判案由】    所有權登記
【裁判全文】
最  高  行  政  法  院  裁  定
                                       98年度裁字第378號
上  訴  人  裕基建設股份有限公司
代  表  人  甲○○
訴訟代理人  黃世芳  律師
            涂予尹  律師
被 上訴 人  臺北縣三重地政事務所
代  表  人  乙○○
訴訟代理人  楊景超  律師
被 上 訴人
參  加  人  聖豐資產管理股份有限公司
代  表  人  丙○○
被 上 訴人
參  加  人  陳建中  律師
                （昱筌建設股份有限公司破產管理人）
上列當事人間所有權登記事件，上訴人對於中華民國97年9月4日
臺北高等行政法院96年度訴字第3802號判決，提起上訴，本院裁
定如下：
    主  文
上訴駁回。
上訴審訴訟費用由上訴人負擔。
    理  由
一、按對於高等行政法院判決之上訴，非以其違背法令為理由，
    不得為之，行政訴訟法第242條定有明文。依同法第243條第
    1項規定，判決不適用法規或適用不當者，為違背法令；而
    判決有同條第2項所列各款情形之一者，為當然違背法令。
    是當事人對於高等行政法院判決上訴，如依行政訴訟法第24
    3條第1項規定，以高等行政法院判決有不適用法規或適用不
    當為理由時，其上訴狀或理由書應有具體之指摘，並揭示該
    法規之條項或其內容；若係成文法以外之法則，應揭示該法
    則之旨趣；倘為司法院解釋或本院之判例，則應揭示該判解
    之字號或其內容。如以行政訴訟法第243條第2項所列各款情
    形為理由時，其上訴狀或理由書，應揭示合於該條項各款之
    事實。上訴狀或理由書如未依此項方法表明，或其所表明者
    與上開法條規定不合時，即難認為已對高等行政法院判決之
    違背法令有具體之指摘，其上訴自難認為合法。
二、本件上訴人基於下述之事實與規範基礎，在臺北高等行政法
    院起訴，先位聲明為請求塗銷本案參加人聖豐資產管理股份
    有限公司（下稱聖豐公司）對下列112棟建物所為所有權移
    轉登記。備位聲明為請求確認駁回其請求之否准處分及被上
    訴人所為、將下列112棟建物自參加人昱筌建設股份有限公
    司（下稱昱筌公司）移轉予聖豐公司之所有權移轉登記違法
    。
  (一)事實基礎部分：
    1.緣坐落臺北縣蘆洲市○○段1426等8筆土地（嗣後合併為1
      426地號），由參加人昱筌公司興建公寓大廈（建號為：
      蘆洲市○○段第18884建號至第19010建號）共127戶，含
      共同使用部分（19011、19012建號）。
    2.嗣前開昱筌公司之土地（應有部分10,000分之5003）及12
      7戶房屋經查封登記，該公司並受破產宣告。
    3.前開房屋經由參加人聖豐公司拍定買受，依臺灣臺北地方
      法院（下稱臺北地院）95年11月22日及12月19日相同文號
      之「北院錦92執破良字第3號」函，會同破產管理人於95
      年12月25日就前開部分房屋112戶（蘆洲市○○段第18884
      建號至第18960建號、第18976建號至第19010建號，下稱
      系爭建物112棟），向被上訴人申請辦理建物所有權買賣
      移轉登記，經被上訴人辦竣登記。
    4.上訴人則為系爭土地設定抵押權所擔保債權之受讓人，於
      96年1月31日向被上訴人主張112棟房屋未與土地合併拍賣
      ，致前開所有權登記違反公寓大廈管理條例第4條第2項規
      定，申請塗銷所有權移轉登記並回復破產登記。然其請求
      時上開建物已登記予第三人添豪有限公司（下稱添豪公司
      ）。
    5.被上訴人則作成否准處分，上訴人因此提起本件行政爭訟
      。
  (二)規範基礎部分：
    1.上訴人本件請求之規範基礎為土地登記規則第144條第1項
      第2款所定：「純屬登記機關疏失而錯誤之登記」，其所
      指之被上訴人登記疏失內容則為：上開112棟建物為同一
      公寓大廈中各自具專有部分之區分所有權，依公寓大管
      理條例第4條第2項之規定，其專有部分不得與其基地所有
      權之應有部分分離而為移轉。
    2.另其又謂被上訴人否准其請求，未依行政程序法第102條
      之規定給予其陳述意見之機會，亦屬違法。
    3.至於上開土地登記規則第144條第1項第2款所定請求權之
      成立，雖以「於第三人取得該土地之新登記前」為前提要
      件，但在解釋上，該第三人應為善意第三人，而添豪公司
      非屬善意第三人。
    4.若因第三人添豪公司之故，使其無法塗銷前開所有權移轉
      登記，則其對上開112棟建物所座落基地之擔保價值將因
      此減損，而此等減損出自被上訴人違法行政處分，為此備
      位聲明請求確認行政處分違法。
三、原審法院基於下述理由駁回上訴人在原審之起訴：
  (一)土地登記規則第144條第1項第2款之規定，在性質上為機關
    職權規範，不可據為人民之請求權規範基礎。
  (二)即使假設上開條款可為本案上訴人請求之法規範，但因為本
    案上開112棟建物所有權移轉登記時，因座落土地尚未分割
    ，故區分所有之法律關係亦未形成，依最高法院88年度台抗
    字第135號裁定意旨，並無公寓大管理條例第4條第2項規
    定之適用，故本案中昱筌公司與聖豐公司間之建物所有權移
    轉登記，亦無「因登記機關疏失而有錯誤」之情事。
  (三)否准處分亦非行政程序法第102條所定、（積極）「剝奪人
    民自由或權利」之行政處分。
  (四)上訴人無法證明添豪公司為惡意第三人。
  (五)上訴人擔心系爭土地擔保價值，因其上座落之房屋為第三人
    取得而減損，而依民法第877條之規定，得將系爭土地與其
    上之房屋併同拍賣。因此上開移轉登記並不會對其權利造成
    影響。
四、上訴人上訴意旨則基於以下之理由，主張原判決違法：
  (一)在程序法上，被上訴人機關之代表人有變更，但未合法承受
    訴訟，因此本案有未經合法代理或代表之違法。且將上訴人
    之請求權規範基礎「土地登記規則第144條第1項第2款」之
    規定，定性為行政程序法第117條之職權撤銷性質，未行使
    闡明權，並命訴訟二造為此而辯論。
  (二)在實體法上，其主張：
    1.上開112棟建物所有權狀上沒有各別之土地應有部分記載
      ，並不代表區分所有之法律關係不存在。此事應由事實審
      法院依職權調查。
    2.否准處分造成其財產權之限制及剝奪，故本案當然有行政
      程序法第102條之適用。
    3.為何土地登記規則第144條第1項第2款所稱「於第三人取
      得該土地之新登記前」之要件，其第三人不以「善意」第
      三人為必要，未見原判決說明。而且其認定添豪公司非屬
      惡意，亦未詳細說明認定理由。
    4.上訴人是否行使民法第877條之權利，與本案被上訴人之
      處分是否違法，分屬二事，不得予以「不當結合」之行政
      法一般原則。
五、經查上訴人前開各項上訴理由，本諸以下之理由，無非係就
    原審取捨證據、認定事實之職權行使，為空泛而不具實質內
    容之指摘，並就原審已為法律論斷，泛言未論斷，或論斷矛
    盾，並未具體表明原判決有何合於「不適用法規」、「適用
    法規不當」，或有「行政訴訟法第243條第2項所列各款情形
    」，難認對該判決之如何違背法令已有具體之指摘。依首開
    規定及說明，應認其上訴為不合法。茲逐項說明如下：
  (一)程序法上：
    1.本案被上訴人係在指定訴訟代理人後，代表人方有變更，
      該新代表人亦已聲明承受訴訟，僅是未蓋其個人名義之印
      章，而蓋用機關之職銜章。但承受訴訟之真意已可確知。
      退而言之，即使原來之承受聲明合法性有疑義，但被上訴
      人代表人未變更前，已委任有訴訟代理人，對訴訟之進行
      並無影響，訴訟之承受本可事後補正，則原判決之作成自
      無違法可言。
    2.本案上訴人主觀之請求權規範基礎既已確定，而該法規範
      客觀上如何定性乃屬法院適用法律時之職權，何況原判決
      之論述亦按照邏輯體系，先論及該具體法規範無法據為主
      觀公權利之形成依據，再論及即使該法規範可以據為主觀
      公權利之基礎，但客觀上也不符合其要件。並無再就請求
      權之定性單獨闡明及命辯論之必要。
  (二)在實體法上：
    1.上訴人主張土地登記規則第144條第1項第2款為其請求權
      之法規範基礎，即應對該請求權成立之構成要件事實，負
      擔證明之責，而該法規範所言及之「機關疏失致登記錯誤
      」，又需連結至公寓大廈管理條例第4條第2項，是其對本
      案符合該條要件，亦應負客觀證明責任。固然行政訴訟採
      職權調查原則，法院有調查事實義務，但在事證不明時，
      仍須依客觀舉證責任之配置決定案件之勝負。另外法院只
      有職權調查義務，而無職權探知義務，是以當事人對職權
      調查事項，一樣有提出證據方法或指明調查途徑之義務。
      在本案中興建中尚未實際使用之建物，應在何一時點才能
      形成區分所有之關係，本應由上訴人說明其事實主張，並
      提出證明方法。另外從現行法制下之地政事務分工角度言
      之，地政機關對私權登記之權源及合法性事項，僅負擔嚴
      格有限之外觀審查義務，而將有實質私權爭議之部分分歸
      民事法院處理。則在本案特殊情形下，有何事證可證被上
      訴人得以較低之成本，在不須實質調查之情況下，有效審
      查「公寓大廈管理條例第4條第2項」之要件，故須劃歸地
      政機關負擔審查責任，亦未見上訴人為何任何說明及主張
      ，則原審法院以區分所有之法律關係尚未存在，而認本案
      中昱筌公司與聖豐公司間之移轉登記，並無違反公寓大廈
      管理條例第4條第2項之規定，自無違誤。
    2.否准處分本身無法造成人民財產權之限制及剝奪，乃法理
      上之當然。
    3.有關土地登記規則第144條第1項第2款所稱「於第三人取
      得該土地之新登記前」之要件，其所稱之「第三人」，是
      否「善意第三人」為必要，姑且不論。但原判決已指明，
      依上訴人所提出之證據資料，無法舉證證明添豪公司為惡
      意第三人，當然無須再積極說明「認定添豪公司為善意第
      三人」之必要。
    4.確認行政處分違法，以有受確認利益為前提，即原處分違
      法，若不經法院予以明確宣告，其個人利益即會受損。而
      原判決引用民法第877條之規定，是用以說明上訴人主張
      之確認利益，實際上並不存在。此與「不當結合」之行政
      法一般原則無涉。
六、據上論結，本件上訴為不合法。依行政訴訟法第249條第1項
    前段、第104條、民事訴訟法第95條、第78條，裁定如主文
    。
中    華    民    國    98    年    2     月    19    日
                    最高行政法院第一庭
                        審判長法官  帥  嘉  寶
                              法官  黃  本  仁
                              法官  吳  東  都
                              法官  黃  秋  鴻
                              法官  曹  瑞  卿
以  上  正  本  證  明  與  原  本  無  異
中    華    民    國    98    年    2     月    23    日
                              書記官  莊  俊  亨


司法院資訊處製作；財團法人民間司法改革基金會備份。
